臺灣高等法院花蓮分院刑事判決　　　　　　　　　九十二年度上更(一)字第九四號
　　上訴人即被告　甲○○
右上訴人即被告因過失致死等案件，不服臺灣臺東地方法院八十九年度訴字第二六Ｏ
號中華民國九十年三月十二日第一審判決（起訴案號：臺灣臺東地方法院檢察署八十
九年度偵字第五Ｏ號），提起上訴，經判決後由最高法院發回，本院判決如左：
    主  文
原判決撤銷。
甲○○從事業務之人，因業務上之過失致人於死，處有期徒刑肆月，如易科罰金，以
佰元折算壹日，緩刑貳年。
    事  實
一、甲○○係臺北縣瑞芳鎮○○路五一號前烽營造工程股份有限公司（下稱前烽營造
    公司）之工務部副總經理，職司工地管理，為從事業務之人。前烽營造公司於民
    國（下同）八十七年間承包臺灣武陵外役監獄新建工程，其中不鏽鋼鐵件部分工
    程轉由經營興廣不鏽鋼鐵材行之張瑞典施作，前烽營造公司並指定甲○○為該工
    程之負責人，擔任指揮及協調之工作，係勞工安全衛生法第二條第二項所稱事業
    之經營負責人。前烽營造公司與張瑞典簽訂工程承攬契約時，就工地之安全衛生
    管理方面，雖曾告知並要求張瑞典立具切結書，切結遵守安全衛生之有關規定，
    並預作各種防範及安全措施，惟張瑞典轉包前開工程後，前鋒公司亦僱有勞工五
    人於現場作業，甲○○應注意能注意，竟疏未注意依勞工安全衛生法第十八條第
    一項之規定，採取該項所列各款之必要措施，設置安全衛生管理人員，實施安全
    衛生教育訓練，以防止職業災害。致張瑞典所僱用之勞工林勝雄於八十七年五月
    二十日上午十一時許，拿手提式電動鑽機欲鑽炊場鐵捲門上部之機械箱蓋板，而
    以手扣鑽機之開關，測試是否可用時，於天候潮濕且未穿著防護具之情形下，電
    動鑽機內部突然發出亮光，電流隨即由林勝雄之右手─心臟─雙腳─大地，形成
    迴路，林勝雄遭受電擊後，當場倒地休克，於送醫途中不治死亡。
二、案經林勝雄之父乙○○、妻丙○○訴由台灣台東地方法院檢察署檢察官偵查起訴
    。
    理  由
一、訊據上訴人即被告矢口否認上揭犯行，辯稱：我不是工地現場負責人，我是公司
    副總經理，只是監督工程而已，現場安全應由工地主任及監工負責；且工程已轉
    包給張瑞典，責任已轉嫁給張瑞典云云。
二、經查：
（一）按勞工安全衛生法所稱之雇主，謂事業主或事業之經營負責人，該法第二條第
      二項定有明文。本件被告係前烽營造公司之工務部副總經理，職司工地管理，
      ，並經公司指定為上開工程之負責人，擔任指揮及協調之工作等情，業經被告
      供陳無訛，且有台灣省政府勞工處南區勞工檢查所函附之勞工林勝雄感電死亡
      職業災害檢查報告書附卷可佐，自屬該法所稱事業之經營負責人，而為從事業
      務之人，應就上開工程負雇主之責任。
（二）又按事業單位與承攬人、再承攬人分別僱用勞工共同作業時，為防止職業災害
      ，原事業單位應採取該法第十八條第一項所列各款之必要措施，同法第十八條
      第一項亦定有明文。依卷附之本件職業災害檢查報告書所載，上開工程之原事
      業單位即前烽營造公司亦僱有勞工五人於現場作業，被告為工作場所負責人，
      惟未設置安全衛生管理人員，亦未實施安全衛生教育訓練，此亦為被告所不爭
      執。則被告已經違反第十八條第一項規定防止職業災害發生之注意義務，要可
      認定。
（三）被害人林勝雄因本件職業災害休克致死之情，業經臺灣臺東地方法院檢察署檢
      察官相驗屬實，有相驗屍體證明書乙紙在卷可憑。被告應注意能注意而疏未注
      意依前開規定，採取必要措施，設置安全衛生管理人員，實施安全衛生教育訓
      練，以防止職業災害，致林勝雄於工作時遭受電擊，休克死亡，其有過失至為
      顯然。臺灣省政府勞工處南區勞工檢查所亦同此認定，有該所函附之職業災害
      檢查報告書一份在卷可參。而被害人林勝雄確因被告上開疏失，致遭電擊，休
      克死亡，足見被告之過失行為，與林勝雄之死亡結果間，有相當因果關係。
（四）本件事證明確，被告所辯，無非卸責之詞，不足採取，犯行堪以認定。
三、核被告因違反勞工安全衛生法第十八條第一項規定防止職業災害發生之注意義務
    ，致林勝雄於工作時遭受電擊，休克死亡，所觸犯者為刑法第二百七十六條第二
    項之業務過失致人於死罪。原審對被告論罪科刑，固非無見。惟原判決認被告尚
    違反勞工安全衛生法第五條第一項第三款之規定，觸犯同法第三十一條第一項之
    罪，尚有未合。被告上訴指摘原判決不當，雖無理由，惟原判決既有可議，仍應
    撤銷改判。爰審酌被告係屬初犯，素行尚好，犯罪後已與被害人家屬達成和解，
    有和解筆錄附於最高法院卷可考等一切情狀，量處如主文第二項所示之刑，並依
    最有利於被告之裁判時法律即修正後之刑法第四十一條第一項前段規定，諭知易
    科罰金之折算標準。再被告未曾受有期徒刑以上行之宣告，有臺灣高等法院被告
    全國前案紀錄表在卷可稽，其經此刑宣告，當知警惕，應無再犯之虞，本院認所
    宣告之刑，以暫不執行為適當，爰併宣告緩刑二年，用啟自新。
四、公訴意旨另以：林勝雄於上開時間，準備使用電動鑽機在炊場鐵捲門上部之機械
    箱蓋板，打孔鎖螺絲以便固定時，因其使用之手提式電動鑽機之延長電線，係直
    接接在工地臨時總電源之開關內，此時林勝雄在未穿著任何防護具，且天候潮濕
    情形下，貿然使用電器有立即發生危險之虞，甲○○本應即令停止作業，並使勞
    工林勝雄退避至安全場所，竟疏未為之，致林勝雄手持上開電動鑽機，扣開關以
    測試是否已通電之際，因而感電觸擊倒地休克死亡。因認甲○○另違反勞工安全
    衛生法第十條之規定，觸犯同法第三十二條第一項第二款之罪嫌云云。
五、按勞工安全衛生法第十條所稱「有立即發生危險之虞」者，係指同法施行細則第
    十四條所列各款之情形而言。本件公訴人所指林勝雄使用電鑽不慎因而觸電之情
    形，核與該法施行細則第十四條所列各款之情形並不相符，難認有立即發生危險
    之虞，公訴人認為被告已違反勞工安全衛生法第十條之規定，應依同法第三十二
    條第一項第二款處斷，尚嫌無據。惟公訴人認被告此部分所觸犯之罪，與上開有
    罪部分，有想像競合之裁判上一罪關係，因不另為被告無罪之諭知。
據上論斷，應依刑事訴訟法第三百六十九條第一項前段、第三百六十四條、第二百九
十九條第一項前段，勞工安全衛生法第十八條第一項，刑法第二條第一項前段、第十
一條前段、第二百七十六條第二項、第四十一條第一項、第七十四條第一款，罰金罰
鍰提高標準條例第一條前段、第二條，判決如主文。
本案經檢察官翟光軍到庭執行職務。
中      華      民      國      九十三      年    六    月      八      日
                                  審判長法官  吳  鴻  章
                                        法官  張  健  河
                                        法官  林  慶  煙
右正本證明與原本無異。
如不服本判決，應於判決送達後十日內向本院提出上訴狀。其未述理由者，並應於
提出上訴狀後十日內向本院補提理由狀(須附繕本)。
                                      書記官  陳  萬  山
中      華      民      國九十三      年    六    月      八      日
附錄  本判決論罪科刑法條
中華民國刑法第二百七十六條
 (過失致死罪)
因過失致人於死者，處二年以下有期徒刑、拘役或二千元以下罰金。
從事業務之人，因業務上之過失犯前項之罪者，處五年以下有期徒刑或拘
役，得併科三千元以下罰金。
